【裁判字號】    88,上更(二),444
【裁判日期】    890126
【裁判案由】    殺人
【裁判全文】
臺灣高等法院臺南分院刑事判決          八十八年度上更(二)字第四四四號    Ｇ
      上  訴  人  臺灣臺南地方法院檢察署檢察官
      上  訴  人
      即  被  告  甲  ○  ○
      選任辯護人  許  雅  芬  律師
      上  訴  人
      即  被  告  戊  ○  ○
      指定辯護人  本院法官  乙  ○  ○
右上訴人因被告等殺人案件，不服臺灣臺南地方法院八十三年度重訴字第三十二號中
華民國八十三年十一月八日第一審判決（起訴案號：臺灣臺南地方法院檢察署八十三
年度偵續二字第四號），提起上訴，本院判決如左：
      主      文
原判決撤銷。
甲○○、戊○○均無罪。
      理      由
一、公訴意旨略以：被告甲○○與蔡信雄（已死）受丙○○（重利罪已送台灣台南地
    方法院併辦，教唆殺人及違反槍砲彈藥刀械管制條例部分已經台灣台南地方法院
    判處應執行有期徒刑十五年，現由本院審理中）僱用於民國（下同）八十一年間
    共同在台南市○○路二六四號經營放款業務，惟彼此金錢計算並不清楚，且蔡信
    雄曾向在高雄犯案後，前來台南投靠丙○○之丁○○（殺人罪已經台灣台南地方
    法院判處死刑，現由本院審理中）借用支票使用，因票款問題而結怨。八十一年
    十一月五日蔡信雄因需用槍彈，欲向丁○○索討（丁○○持有槍彈部分，另由台
    灣高雄地方法院檢察署檢察官提起公訴），因丁○○行蹤不定，乃囑戊○○連絡
    丁○○，嗣於上址見到丁○○，即向丁○○索討槍彈，丁○○佯稱：槍彈已借給
    朋友，朋友現在富麗華舞廳云云，蔡信雄即駕車載丁○○、戊○○赴舞廳，欲尋
    丁○○之友索取槍彈，但未尋得丁○○所稱之友人，蔡信雄怒而責丁○○，並
    先行駕車離去。八十一年十一月六日凌晨約一時至二時之間丁○○、戊○○至台
    南市○○路○段鑽石大飯店地下室仙杜拉酒店尋找丙○○，三人共同謀議殺害蔡
    信雄，甲○○則於二十分鐘後到達仙杜拉酒店參與會商，其間丙○○提議由丁○○幹掉蔡信雄，要給丁○○二百零九萬元報酬。甲○○亦唆使查金水稱：「反正
    你已經是死刑犯，再幹掉一個蔡信雄也沒有什麼關係，我可以幫你安排上台北及
    偷渡」等語，戊○○在場默認，丁○○遂萌殺死蔡信雄之犯意。八十一年十一月
    六日凌晨五時許丁○○獨自一人持中共製黑星手槍乙支、子彈五發乘計程車至台
    南市○○路二六四號，拉開一樓鐵門（未上鎖），進入屋內逕至二樓，以手敲蔡
    信雄臥房門，蔡某前來應門，甫開門一半，丁○○即持槍對準蔡某發二槍，當場
    擊斃蔡信雄後逃逸，嗣丁○○於八十一年十一月二十五日凌晨二時許在高雄市○○區○○路七十四巷二十二號三樓被警捕獲。案經台南市警察局第一分局報請台
    灣台南地方法院檢察署檢察官偵查起訴，認被告甲○○、戊○○共同涉犯刑法第
    廿九條第一項及同法第二百七十一條第一項之教唆殺罪嫌云云。
二、公訴人認被告甲○○、戊○○共同涉犯右揭教唆殺人之罪嫌，無非係以：(一)同案
    共同被告丁○○於警訊及偵查中之供述內容。(二)被告甲○○無法提出花名「優優
    」之女子年籍資料供調查，且台南市警察局第一分局亦函覆稱：并無「優優」之
    姓名年籍可供傳訊，并有該分局八十二年十月十二日第五四二五號函一紙附卷可
    按。(三)復有查扣之槍彈及相驗屍體證明書附卷可參等情為其論罪之依據。
三、惟訊據上訴人即被告甲○○、戊○○均堅決否認有右揭共同教唆殺人之犯行，被
    告甲○○辯稱：我於八十一年十月間自台北南下，於台南市○○路二六四號住了
    二、三天，并未受僱於丙○○，且案發當日凌晨我陪花名「優優」之酒店舞小姐
    至金華路「黛安娜」吃火鍋，吃完即返回鑽石飯店睡覺，并未至該飯店之地下室
    即仙杜拉酒店與丙○○、丁○○等人碰面，更未參與謀議殺害蔡信雄等語；被告
    戊○○則辯稱：當天我與蔡信雄至台南市之富麗華舞廳找丁○○索槍彈，但未借
    著，蔡信雄即當場怒丁○○，並命我與丁○○至仙杜拉酒店找丙○○，當時僅
    是在喝酒，并未談到殺害蔡信雄之事，我是冤枉的等語。
四、經查：
  (一)按犯罪事實之認定，應憑證據，如未能發現相當之證據，或證據不足以證明，自
    不能以推測或擬制之方法以為裁判之基礎；又共同被告所為不利己之供述，固得
    採為其他共同被告犯罪之證據，惟此項不利之供述，仍應調查其他必要之證據，
    以察是否與事實相符，自難專憑此項供述，為其他共同被告犯罪事實之認定，最
    高法院卅一年上字第二四二三號判例參照，本案被告甲○○、戊○○自警訊、檢
    察官偵查、原審迄本院歷審審理時均堅決否認有右揭教唆殺人犯行（警卷(三)第八
    頁正面、第十頁反面、第十一頁正面、第十二頁正面、第十七頁、第十八頁，偵
    查卷(二)第十一頁正面、第十二頁反面、第十三頁正面、第四十頁正面、第四十二
    頁正面、第一○一頁反面、第一一三頁正面、偵查卷(三)第十四頁反面、第十五頁
    正面，偵查卷(四)第廿二頁反面、第卅七頁反面、原審卷第十五頁，本院上訴卷第
    卅八至四十頁、第二○六頁、更一卷第三十五頁、第一百十五頁以下、本院更二
    卷八十九年一月十二日審判筆錄），至同案共同被告丁○○於警訊時固曾供稱：
    「是丙○○主謀，與甲○○、戊○○及我四個人共謀將蔡信雄擊斃圖利，因蔡信
    雄與丙○○二人合夥經營地下錢莊，知道蔡信雄有很多錢及二人合股之金錢要自
    己（指蔡某）侵占，所以邀戊○○、甲○○及我共謀將蔡信雄做掉，第一次是在
    八十一年十一月五日二十時左右，有我與戊○○前往台南市○○路鑽石飯店找丙○○，三人共同商議‧‧戊○○在場默認」（警卷(三)第一頁），「第二次在台南
    市仙杜拉酒店，於八十一年十一月六日凌晨一至二時間，丙○○、甲○○、戊○○及我四個人一起謀議，丙○○就叫我幹掉蔡信雄，要幫我安排假的身分證及偷
    渡出國，并給我二百零九萬元，叫我找現場之小通（即李某）研究‧‧小通說反
    正你已經是通緝犯幹掉蔡信雄沒有什麼關係‧‧你幹掉他，我先安非你去台北住
    ，又說慢二、三天再幹掉他，戊○○當時亦在場不表示意見，事後我與戊○○至
    舞廳，約五點左右我與戊○○分手，前往將蔡信雄幹掉」（同前卷(三)第二頁正面
    ）等語在卷，惟嗣復於檢察官偵查時又供述：「我與戊○○到富麗華舞廳找蔡
    信雄一下就走了，之後我與戊○○去找丙○○，問他槍要如何處理，講了半個小
    時沒有結果，但楊有講：如果我碰到這種情形，我會將蔡信雄幹掉，戊○○有聽
    到」「這件事是丙○○叫我去做的，固他拿二張支票給我看，一張二○六萬元，
    一張二○九萬元，是丙○○的票，確是蔡信雄簽的字‧‧這是五日（凌晨）一、
    二點在仙杜拉酒店喝酒時講的‧‧我到仙杜拉酒店，阿通（即甲○○）已在那裏
    喝酒，并叫小姐，當時戊○○坐在比較遠之對面，阿通坐丙○○的另一邊，戊○○是否知情，我不知道，他沒有叫我殺蔡信雄，丙○○與我講完後，就說阿通頭
    腦比較好，有什麼問題問他，小通說最好星期天才動手，如果要動手也沒有關係
    ，他會安排我到台北住，再安排偷渡‧‧等，小通有叫我幹掉蔡信雄，至於原因
    我則不清楚（偵查卷(二)第卅二頁反面、第卅四頁、第卅五頁正面），「戊○○可
    能知道此事，但沒有講話，也沒有給我生活費，我是聽到丙○○與小通‧‧小通
    跟我講之後，我才決定（殺人）的」（同前卷第卅四頁反面，第卅五頁正面），
    「是丙○○及甲○○二人叫我殺的，是在案發前一天晚上講的，事後丙○○給我
    四千元，拿完後，我與戊○○去喝酒」（偵查卷(二)第七十八頁）「是丙○○叫我
    殺的，甲○○并沒有叫我殺，是丙○○說完後，叫我去找阿通，他叫我慢二、三
    天才殺他，但最後說隨我怎麼辦（同前卷第八十七頁），第一次是八、九點去找
    丙○○，問他槍的事，當時還未碰到蔡信雄，是蔡信雄打電話找戊○○說要向我
    要槍‧‧到鑽石飯店半小時後，我與戊○○離開，去找蔡信雄‧‧約一點離開富
    麗華，要去找丙○○，先到樓下仙杜拉酒店，他在那裏甲○○不在，然後小通就
    到仙杜拉酒店，我們四人一起喝酒，喝完我就與戊○○離開」（同前卷第八十九
    頁反面），我去鑽石酒店二次，一次在殺人前，一次殺人後，我去時，（他指丙○○）與經理在喝酒約二點左右，我與戊○○去找他‧‧他就帶我到仙杜拉酒店
    ‧‧不久甲○○就來，我們在那裏喝酒而已」（同前卷第九十九頁），「蔡信雄
    是丙○○叫我殺的，要給二○九萬元，但未拿到錢，當時戊○○有在場（指仙杜
    拉酒店），也知道談話之內容，但沒有有表示意見，亦沒有參與謀議殺害蔡信雄
    ，我要去殺蔡信雄時亦未告知他」（偵查卷(四)第廿三頁反面、第廿四頁正面），
    「（他指劉某）可能知道我要去殺蔡信雄，因為前一天我與丙○○之謀議他有聽
    到（同前卷第廿四頁反面），「甲○○說在報紙上看到我殺了人‧‧反正我是死
    刑犯，再幹掉一個也沒有關係，可以安排我上台北及偷渡，當時戊○○沒有說話
    ，在旁邊聽，不是我們四人一起謀議，是丙○○與甲○○二人一起商量好幹掉蔡
    信雄，才設計我」（偵查卷(五)第廿四頁反面），「戊○○并沒有說話暗示我殺蔡
    信雄」（同前卷第廿五頁）「槍是丙○○在公司交給我，大約十月中旬交給我，
    是丙○○叫我殺的，當時在酒店有四人，我與丙○○、甲○○、戊○○提議要我
    殺蔡信雄，并給我二○九萬元」，「戊○○在酒店內，他知道，甲○○本來不在
    ，後來至酒店也知道」（本院上訴卷第九十四頁反面、第九十五頁正面）「是丙○○與蔡信雄僱用我的」（同前卷第九十五頁反面）「丙○○叫我殺蔡信雄，在
    仙杜拉酒店告訴我」，「當時有甲○○、戊○○、我及丙○○四人在場，他說細
    節部分找甲○○商量，戊○○也知道我要去殺人」（本院上訴卷第一五二頁反面
    、第一五三頁）、「他們二人（指甲○○、戊○○）當時在酒店內與小姐伐拳，
    是我與丙○○協商殺蔡信雄，他們二人不知情，是事後在報紙上看到才知道的，
    」（本院上更二卷八十八年十二月二十八日訊問筆錄）等情，竟對於已稱親歷事
    實之有關殺害蔡信雄之動機，係由何人提議或謀議、商議地點及被告甲○○、戊○○是否知情與有無教唆其殺人等重要事項之陳述前後不一，且相互矛盾，顯有
    重大之瑕疵，況依同案被告丁○○所供，若係因蔡信雄要向其取回槍彈或因與丙○○為合夥經營地下錢莊之事（即蔡信雄侵占丙○○之資金及支票）發生爭執，
    才謀議殺害蔡信雄，則被告甲○○、戊○○既僅係受僱於丙○○、蔡信雄所經營
    之地下錢莊代為收取債款及接聽客戶之電話（見台南地檢察署八十一年度偵字第
    一四一一○、一四一三八、一三四五八號起訴書，即偵查卷(一)第一二九至一三二
    頁），衡諸常情，被告等二人豈會為與己並不相干之事情，而萌殺害蔡信雄之動
    機？顯與事理有違；再徵之同案被告丙○○自警訊、偵查迄歷審審理時均否認有
    教唆丁○○殺害蔡信雄等情以觀（偵查卷(四)第四十七頁、警卷(一)第一頁、第五頁
    、本院上訴卷第九十三頁、上更一卷第七十四頁），揆諸前揭說明，尚不能徒憑
    同案共同被告丁○○前揭具有重大瑕疵，且又無法查與事實相符之供述內容，遽
    採為不利於被告等二人之論罪依據。
  (二)至被告戊○○於檢察官偵查及本院審理時固坦認有於八十一年十一月五日因蔡信
    雄為向丁○○索討槍彈之事，夥同丁○○至台南市之富麗華舞廳，且因未尋獲丁○○所稱向其借槍之人，致蔡某責丁○○；另於八十一年十一月六日凌晨確有
    與丁○○至仙杜拉酒店與丙○○見面，且至當日上午五時許與丁○○分手後，迄
    同日上午七、八時許又與丁○○在台南市某西餐廳共同飲食喝酒等語在卷，且核
    與同案被告丁○○於本院上訴審審理時之供述情節相符（本院上訴卷第九十五頁
    、第一五三頁），惟衡諸常情，若被告甲○○確有參與教唆丁○○殺害蔡信雄之
    謀議，則其於丁○○持槍殺害蔡信雄後，自當與其互相避不見面及聯繫，以防止
    被警方查獲或發覺可疑之風險方是，豈會於事發後，竟恃無憚忌地又與丁○○碰
    面并同至西餐廳飲酒作樂之理？況本案警方之所以能查獲同案共同被告丁○○，
    乃係警方循線查覺被告戊○○、甲○○亦在被害人蔡信雄所經營之地下錢莊工作
    ，遂由警員林坤誠以呼叫器通知其至警局說明，被告戊○○即於八十一年十一月
    六日上午十一時五十分即自動到案，并向警方供述：「丁○○可能係兇嫌」始由
    戊○○約丁○○至台南市華爾滋舞廳見面（惟嗣因丁○○開槍射擊，致被其逃逸
    ，後經高雄縣警察局林園分局警員逮捕），亦據被告戊○○於偵查及本院上訴審
    審理時供述綦詳在卷，核與證人即台南市警察局第一分局警員林坤誠於本院上訴
    審審理時之證述情節相符（本院上訴卷第一七六頁），且為同案被告丁○○所是
    認，自屬真實，則衡諸常理，若被告戊○○等二人確有教唆丁○○殺害蔡信雄，
    則其於警局制作筆錄時自當避口不談丁○○方是，豈有反向警方供出丁○○涉案
    ，而不虞己亦可能被供出而致涉案之理？從而在查無其他積極證據足資證明其與
    丁○○、丙○○間有何謀議或教唆之情形下，自尚不能以被告戊○○之前揭供述
    內容，遽採為其論罪之依據。
  (三)另同案共同被告丙○○於警訊時固曾供稱：「戊○○曾三次私下對我抱怨，蔡信
    雄叫他去辦事、未拿錢給他，心中有不滿，說要離開蔡信雄（警卷(一)第十一頁
    ），「戊○○心機深沈為人‧‧我不敢確定有無共同涉案」（同前卷第十二頁反
    面）等語，惟於警方另行制作之筆錄、偵查及本院上訴審審理時又供述：「蔡
    信雄命案，我個人想法係丁○○所為」（同前卷第一頁反面、第五頁正面、第六
    頁、第八頁、第十頁），「戊○○沒參與意見，亦沒有提議」（偵查卷(四)第四十
    七頁反面、第四十八頁反面）「並沒有提議要幹掉蔡信雄」（本院上訴卷第九十
    四頁）等情在卷，竟對於已稱親歷事實之陳述互不一致，至證人即被害人之配偶
    黃雅玲於警局雖證稱：戊○○身體發抖并推說綽號「十三仔」涉嫌最大等語（警
    卷(一)第十六、十七頁、偵查卷(五)第十五頁反面），惟此則為被告戊○○所堅決否
    認，且證人黃雅玲亦未目睹或耳聞本案發生之經過情形，尚屬臆測之詞，從而自
    亦不能以渠等前揭供、證述內容遽採為被告論罪之依據，乃證據法則上當然之理
    。另本案雖又有查扣之槍彈及相驗屍體證明書附卷可按，惟此亦僅能證明被害人
    蔡信雄確有遭槍擊死亡之事實，且依前揭說明，既無法確切查證同案被告丁○○
    前揭不利被告戊○○等二人之供述內容係屬真實，自亦不能執此遽採為被告等論
    罪之依據；雖台南市警察局第一分局八十二年十月十二日第五四二五號函確載明
    ：「并無優優之姓名年籍可供傳訊等語，惟究其內容乃謂因舞小姐均是自由上班
    ，流動性極大，平時均以花名相稱，優優於警方前往調查即未到舞廳上班，無年
    籍資料可查（見偵查卷(三)第廿二、廿三頁），并非謂并無此人，況被告否認犯罪
    事實所持之辯解，縱屬不能成立，仍非有積極證據足以證明其犯罪行為，不能遽
    為有罪之認定，從而公訴人執此遽採為被告論罪之依據，亦有誤會。
  (四)此外，又查無其他任何確切之證據足資證明被告戊○○、甲○○有何謀議或教唆
    殺人之罪行，自屬不能證明被告等二人犯罪。
五、原審未予詳察，遽以論處被告等二人教唆殺人之罪刑，尚嫌速斷，公訴人依被害
    人之父己○○之聲請上訴意旨指摘原判決不當，量刑過輕，雖無理由，惟被告等
    二人上訴意旨指摘原決判不當，為有理由，自應由本院將原判決撤銷，另為無罪
    之諭知。
據上論結，應依刑事訴訟法第三百六十九條第一項前段、第三百六十四條、第三百零
一條第一項，判決如主文。
本件經檢察官張佩珍到庭執行職務。
中    華    民    國      八十九      年      一      月      二十六    日
                                  臺灣高等法院臺南分院刑事第四庭
                                      審判長法官  陳    義    仲
                                            法官  蔡    崇    義
                                            法官  徐    財    福
右正本證明與原本無異。
如不服本判決，應於判決送達後十日內向本院提出上訴狀，其未敘述理由者並應於提
出上訴狀後十日內向本院補提理由書（應附繕本)。
                                      法院書記官  王    全    龍
中    華    民    國      八十九      年      一      月      二十八    日


司法院資訊處製作；財團法人民間司法改革基金會備份。
